臺北高等行政法院判決
　　　　　　　　　　　　　　　　　　 92年度訴字第4691號
　　　　　　　　　　　　　　　.
原　　　告　寶齡富錦生技股份有限公司
代　表　人　甲○○
訴訟代理人　謝宗穎律師（兼送達代收人）
複 代理 人　莊植焜律師
被　　　告　經濟部智慧財產局
代　表　人　蔡練生（局長）
訴訟代理人　丙○○
參　加　人　世宇實業有限公司
代　表　人　乙○○
上列當事人間因商標異議事件，原告不服經濟部中華民國92年8
月18日經訴字第09206217610號訴願決定，提起行政訴訟，經本
院裁定命參加人獨立參加訴訟，本院判決如下：
　　主  文
原告之訴駁回。
訴訟費用由原告負擔。
　　事  實
一、事實概要：
    原告於民國90年12月21日以「歐凱爾」商標（下稱系爭商標
    ，如附圖一），指定使用於當時商標法施行細則第49條所定
    商品及服務分類表第3類之面霜、潤膚油、乳液、按摩霜、
    敷面霜、清潔乳液、護手乳液、防曬油等商品，向被告申請
    註冊，經被告審查准列為審定第0000000號商標，嗣參加人
    以該商標有違註冊時商標法第37條第12款之規定，對之提起
    異議，經被告審查以92年4月28日（92）智商0830字第92801
    91780號發文之中台異字第920223號審定書為系爭商標之審
    定應予撤銷，其聯合第0000000號商標之審定應一併撤銷之
    處分，原告不服，提起訴願，經遭決定駁回，遂向本院提起
    行政訴訟。
二、兩造聲明：
　(一)原告聲明：
    1.訴願決定及原處分均撤銷。
    2.訴訟費用由被告負擔。
　(二)被告聲明：
    1.駁回原告之訴。
    2.訴訟費用由原告負擔。
  (三)參加人聲明：
    1.駁回原告之訴。
    2.訴訟費用由原告負擔。
三、兩造之爭點：系爭商標指定使用於當時商標法施行細則第49
    條所定商品及服務分類表第3類之商品，有否商標圖樣相同
    或近似於他人同一商品或類似商品之註冊商標，而構成審定
    時商標法第37條第12款之違反？
　(一)原告主張之理由：
    1.按商標圖樣相同或近似於他人同一商品或類似商品之註冊
      商標者，不得申請註冊，此係前揭商標法第37條第12款規
      定甚明。又依前揭商標法施行細則第15條第1項規定，所
      謂商標圖樣近似，乃以具有普通知識經驗之購買人，於購
      買時施以普通所用之注意，有無產生混同誤認之虞判斷之
      。是綜觀上開法文意旨可知，商標專責機關為商標核駁之
      衡量標準，最終仍須回歸相關消費者是否有產生混淆誤認
      之虞此點，而非僅就二商標圖樣於形式上是否構成近似來
      為判斷。申言之，商標圖樣是否近似以及商品或服務是否
      類似，應僅係在判斷二商標間有無可能造成消費者混淆誤
      認之虞時，其中兩個應予參酌之必要條件，而非充分條件
      。蓋商標在商品或服務市場使用時，是否於實際上會產生
      混淆誤認之情事，尚會受到商標圖樣及商品或服務外之其
      他因素所影響。例如，商標識別性之強弱及相關消費者對
      商標之熟悉程度等，故在商標圖樣近似及商品或服務類似
      等條件皆具備之情形下，縱使有導致混淆誤認之虞的機率
      極大，但卻並非絕對必然，而仍有可能於個案中因其他重
      要條件的存在，而無造成消費者混淆誤認之虞。準上，本
      案之爭點除應判斷系爭商標與據以異議之註冊第638339
      號「歐凱ALLCARE」商標（下稱據以核駁商標，如附圖二
      ）是否構成近似外，尚須就系爭商標是否於實際使用上造
      成消費者混淆誤認此點來為探討。
    2.按兩商標是否近似，應總括商標圖樣之全部隔離觀察，認
      定其有無混同或誤認之虞，此即所謂之通體觀察原則，有
      最高行政法院26年判字第48號判例明揭斯旨。所謂通體觀
      察原則，乃係指判斷商標是否構成近似，應就商標構成部
      分之全部為通體觀察，其意匠設色，均足以使消費者發生
      混同誤認之虞者，兩商標始屬近似。至於兩商標之各部分
      是否一一相同，則非所問。蓋消費者於選購商品時，事實
      上甚少就商標之每一構成因素細加分析，且商標呈現於商
      品消費者眼前者，亦係整體之圖樣，而非割裂為各部分分
      別呈現。是除商標係以文字、圖形或記號為聯合式者，而
      應就其主要部分為觀察標準外，衡酌商標有無混同誤認之
      虞，即應本客觀事實，以異時異地隔離及通體觀察為標準
      ，此觀商標近似審查基準款規定自明。
    3.查系爭商標乃以「歐」、「凱」、「爾」等中文文字構成
      商標圖樣，反觀據以核駁商標則為「ALLCARE」外文字樣
      加上「歐」、「凱」等中文字樣所合併組成。據以核駁商
      標在中文圖樣上，雖均有相同之「歐」、「凱」二字，但
      異議商標之「歐凱」，顯係搭配緊隨之英文「ALLCARE 」
      商標圖樣而來，觀念上所欲傳達係「全部照顧」之意，此
      使得系爭商標與據以核駁商標在外觀上及觀念上，均顯可
      區別，而無混淆之虞。至於，原處分認兩商標間因使用起
      首相同之中文字，於異時異地隔離觀察或交易連貫唱呼之
      際，有使普通知識經驗之商品購買人產生同一商標系列之
      聯想而有混同誤認之虞等等，亦屬誤會。蓋被告顯未實際
      考量據爭商標使用「英文字句」搭配「中文譯音」之商標
      圖樣，所營造之整體交易印象。此與系爭商標單純使用中
      文商標圖樣所營造者大相逕庭，自無足構成近似。
    4.復按，混淆誤認之虞審查基準規定，聯合式或組合性商標
      之一部分，在類似商品／服務中，已為多數不同人使用為
      商標圖樣之一部分而註冊在案者，得認為該部分為弱勢部
      分，識別力較弱。蓋於相關商品市場上，若已然林立或存
      在多數含有相同或類似之商標圖樣部分，則消費者於購買
      時，即難因該弱勢部分而產生特定商品來源之聯想，是消
      費者對於其他同樣具有該弱勢部分之商標圖樣，即礙難產
      生混淆誤認之機會。
    5.參照原告所提之商標電腦查詢列表可知，以商標法施行細
      則第49條第3類為指定商品，且復以中文字樣「歐」為字
      首部分之註冊商標，除據以核駁商標外，又有「歐絲爾
      OSEUR」（公告號：196384）、「歐黑麥維爾」（公告號
      ：509509）、「歐妲洏」（公告號：694540）及「歐利而
      」（公告號：760516）等註冊商標。再者，商標中文字樣
      中，具有「凱」者，亦有「紐凱爾」（公告號：802814
      ）、「蕾蒂凱爾」（公告號：615215）、「思凱莉爾」（
      公告號：705573）、「璞薾凱」（公告號：432626）、「
      凱爾莉莎」（公告號：777675）、「愛妮桑凱爾」（公告
      號：759527）等商標。尤有進者，公告233405號「歐凱
      OKI」商標，除外文字樣不同於據以核駁商標外，其「歐
      」、「凱」等中文字樣部分，甚全然與據以核駁商標圖樣
      相同。由上可知，據以核駁商標之「歐」、「凱」二字於
      系爭指定商品中，既然已為多數不同人使用為商標圖樣之
      一部分並註冊在案，是依混淆誤認之虞審查基準之前開規
      定，自得認為該部分為弱勢部分，而無足使消費者於購買
      時發生混淆誤認之可能。
    6.被告僅以系爭商標之部分圖樣，近似於據以核駁商標之弱
      勢部分，即逕而推論系爭商標之使用必定造成消費者混淆
      誤認之邏輯推論，顯然誤將商標圖樣間之近似與否及是否
      於實際使用上會造成消費者混淆誤認二者，混為一談。職
      是，縱認為系爭商標之圖樣相似於據以核駁商標，惟系爭
      商標於實際使用上亦不致使消費者產生混淆誤認之虞，是
      依前揭商標法施行細則第15條及混淆誤認之虞審查基準之
      前揭規定，被告之處分難謂無違法之處，自應予以撤銷。
    7.行政行為，非有正當理由，不得為差別待遇，行政程序法
      第6條定有明文。查原告自本件異議程序之初，即一再向
      被告及原訴願決定機關強調，於相關市場中，既然已並存
      「歐○而」、「歐○洏」、「歐○爾」或「○歐凱」等註
      冊商標，並指定使用於同一或類似之商品，則為何獨系爭
      商標除外。詎被告或訴願決定機關皆以各該商標圖樣有別
      ，案情各異，究難執為本件之論據寥寥數語，即作出侵害
      原告權益甚鉅之處分，顯然違反行政程序法第6條所明揭
      之前開意旨。被告或以商標個案審查原則為抗辯，惟若細
      繹行政程序法之前揭規定，則不難發現，其本非否認行政
      機關得依具體個案情事為差別待遇，祇是行政機關於作出
      與先前處分相異之行為時，應敘明其所持之正當理由。簡
      言之，立法者並非拘限行政機關依個案審查之職權，而僅
      係禁止其為恣意的差別待遇。被告不但未就原告之前述主
      張詳加參酌，復漏未敘明其為差別待遇之正當理由，實超
      出其裁量自由之職權範圍外，而已有裁量怠惰之不當及違
      法。是被告所為之前述處分，自應加以撤銷。
　(二)被告主張之理由：
  　1.按商標圖樣相同或近似於他人同一商品或類似商品之註冊
      商標者，不得申請註冊，為前揭商標法第37條第12款所明
      定。而商標圖樣之近似，以具有普通知識經驗之購買人，
      於購買時施以普通所用之注意，有無混同誤認之虞判斷之
      ，復為同法施行細則第15條第1項所明定。
    2.查系爭商標圖樣中文「歐凱爾」，與據以核駁商標圖樣上
      之中文「歐凱」相較，二者均有相同之起首「歐凱」二字
      ，於異時異地隔離觀察或交易連貫唱呼之際，有使普通知
      識經驗之商品購買人產生同一商標系列之聯想而有混同誤
      認之虞，應屬構成近似之商標，二者復均指定使用於面霜
      、乳液等同一或類似商品，自有前揭法條規定之適用。至
      原告主張於同一或類似商品中，併存「歐○而」、「歐○
      洏」、「○歐凱」或「歐○爾」等商標乙節，經核所舉諸
      併存商標，其商標圖樣有別，案情各異，尚難執為應准註
      冊之論據，併予敘明。
  (三)參加人主張之理由：
    系爭商標與據以核駁商標都有「歐凱」二字，系爭商標多了
    一個「爾」字也不能區辨，兩者屬於近似商標。據以核駁商
    標已經過長期大量的廣告投資，應該受到保護。
  理  由
一、本件系爭案之異議經被告異議成立之處分，並經訴願決定維
    持，原告不服聲明請求撤銷訴願決定及原處分，核屬行政訴
    訟法第四條之撤銷訴訟，因此本件異議事件應適用異議審定
    時之規定，合先明。
二、次按商標圖樣相同或近似於他人同一商品或類似商品之註冊
    商標者，不得申請註冊，為系爭商標異議審定時商標法第37
    條第12款所明定。又商標圖樣之近似，以具有普通知識經驗
    之購買人，於購買時施以普通所用之注意，有無混同誤認之
    虞判斷之。且商標在外觀、觀念或讀音方面主要部分有一近
    似者，即為近似之商標。另判斷商標是否有混同誤認之虞，
    應就其主要部分隔離觀察。所謂主要部分，指商標中具有識
    別不同商品之部分而言。經查，系爭商標圖樣係單純由中文
    「歐凱爾」三字所構成，而據以核駁之註冊第638339號「歐
    凱ALLCARE」商標係由中文「歐凱」及英文「ALLCARE」上下
    排列組成之文字商標，兩者商標圖樣相較，均有相同之中文
    「歐凱」，據以核駁商標雖另有英文「ALLCARE」，但整體
    觀之，其中文部分仍屬較醒目而引人注意之主要部分，再依
    二商標中文部分觀之，均為由左自右之橫書楷體，其中文部
    分僅「爾」字有無之差異，於異時異地隔離觀察，或實際交
    易隔離唱呼，難謂無使具有普通知識經驗之商品購買人發生
    混淆誤認之虞，應屬近似商標。原告主張被告未實際考量據
    爭商標使用「英文字句」搭配「中文譯音」之商標圖樣，所
    營造之整體交易印象，與系爭商標單純使用中文商標圖樣所
    營造者大相逕庭，自無足構成近似一節，非屬可採。至原告
    主張其他註冊圖樣亦有使用據爭商標之「歐」、「凱」二字
    ，且使用於系爭商標指定商品中，「歐」、「凱」二字，已
    為多數不同人使用為商標圖樣之一部分該部分為弱勢部分，
    而無足使消費者於購買時發生混淆誤認之可能。經查，原告
    所舉「歐絲爾OSEUR」等多件商標圖樣，與據以核駁商標並
    不相同，各具有其識別性，尚難認「歐」、「凱」二字係屬
    弱勢商標，原告此部分主張，仍非可採。
三、又系爭商標與據以核駁商標均指定使用於面霜、潤膚霜、乳
    液等同一或類似商品，自有首揭法條規定之適用。而原告所
    指於相關市場中，已並存「歐○而」、「歐○洏」、「歐○
    爾」或「○歐凱」等註冊商標，並指定使用於同一或類似之
    商品，則為何獨系爭商標除外一節，經核其等商標，與系爭
    商標並不相同，案情有異，基於商標審查個案拘束原則，自
    不能比附援引，執為本件有利判斷之論據。原告主張被告未
    就原告之前述主張詳加參酌，復漏未敘明其為差別待遇之正
    當理由，實超出其裁量自由之職權範圍外，而已有裁量怠惰
    之不當及違法等等，亦非可採。
四、從而，被告就系爭案商標審定應予撤銷，其聯合第0000000
    號商標之審定應一併撤銷之處分，於法並無不合。訴願決定
    予以維持，亦屬妥適。原告主張前詞，請求撤銷訴願決定及
    原處分為無理由，應予駁回。
據上論結，本件原告之訴為無理由，爰依行政訴訟法第98條第3
項前段，判決如主文。
中　　華　　民　　國　　94　　年　 　1　　月　 20  　 日
                        第一庭審判長法　官  姜素娥
           　　　　　　　　　　　　 法　官　吳東都
           　　　　　　　　　　　 　法　官  陳國成
上為正本係照原本作成。
如不服本判決，應於送達後20日內向本院提出上訴狀並表明上訴
理由，如於本判決宣示後送達前提起上訴者，應於判決送達後20
日內補提上訴理由書（須按他造人數附繕本）。
中　　華　　民　　國　　94　　年　 　1　　月　 21  　 日
　　　　　　　　        　　　　　　書記官  王英傑
